最高法院民事判決　　　　　　　　　　　　　　　　八十六年度台上字第一三五號
　　上　訴　人　甲○○
　　訴訟代理人　莊柏林
　　被 上訴 人　乙○○
右當事人間請求拆屋還地事件，上訴人對於中華民國八十五年五月七日台灣高等法院
第二審判決（八十五年度上字第二二六號），提起上訴，本院判決如左：
    主  文
上訴駁回。
第三審訴訟費用由上訴人負擔。
    理  由
本件被上訴人主張：坐落台北市○○區○○段一小段三八五號土地為伊與許德勇、袁
章慶、官啟顯、潘王明等人所共有，上訴人無任何權源，竟擅自占用該地如第一審判
決附圖（以下簡稱附圖）所示Ａ部分土地（下稱系爭土地），搭蓋違建房屋使用等情
，爰依民法第七百六十七條及第八百二十一條規定，求為命上訴人將系爭土地上房屋
拆除，並將土地返還與伊及共有人全體之判決。
上訴人則以：伊所有同地段三七九號土地與被上訴人等人共有之三八五號土地相鄰，
雖士林地政事務所測量結果，認系爭土地為被上訴人等人所有，此乃由於土地辦理分
割時，地政事務所造成錯誤於前，復於本件重測中再錯誤於後所致。伊於民國六十二
年在三七九號土地建築房屋時，依法申請建照，完工後依竣工圖，由陽明山管理局發
給使用執照，而依竣工圖所載，系爭土地為伊房屋之法定空地，應屬伊所有，否則不
可能興建，亦不可能領取建照及使用執照等語，資為抗辯。
原審斟酌全辯論意旨及調查證據之結果，以：被上訴人主張之事實，業據其提出土地
登記簿謄本為證，並經第一審受命法官會同台北市士林地政事務所測量人員履勘現場
測量屬實，有勘驗筆錄及該地政事務所繪製之複丈成果圖在卷可稽。上訴人雖以前開
情詞置辯，惟查：上訴人所指地籍圖即界址有誤，核與複丈成果圖不符，即無可採；
又稱該地政事務所前於辦理土地分割時造成錯誤，導致本件重測時再生錯誤云云，均
無法舉證加以證實，亦無可採。上訴人另抗辯系爭土地係其於六十二年在其所有土地
上申請建造房屋時所列之法定空地，並提出申請建造房屋之竣工圖、公共設施配置及
基地面積計算圖、配置圖，以資證明系爭土地為上訴人所有。惟查該竣工圖等，係建
築師所製作之私文書，被上訴人對其真正固有質疑，而掌理建築之政府建管機關，受
理人民申請建築案件，係就其是否合於有關建築法令之規定而為審查，關於土地所有
權之歸屬，並無審查確認之權限。是上訴人所提出上開竣工圖等，縱經建管機關審核
，而發給建照或使用執照，亦不能據以認定其中所載法定空地，即為系爭土地而為上
訴人所有。上訴人執以抗辯士林地政事務所依其權責，根據地籍資料，實地測量之結
果為錯誤，顯非可採。從而其請求傳喚台北市政府工務局建照科承辦員及士林地政事
務所測量隊承辦員，就上訴人所呈之竣工圖及計算圖，命其指出何者為上訴人房屋之
法定空地，核無必要。末查上訴人抗辯：約四、五年前台北市政府建管處曾通知上訴
人將系爭土地上之違建拆除，可見建管處亦認系爭土地為上訴人所有，否則何以不通
知被上訴人而通知上訴人云云。然上訴人不僅未能提出建管處之通知，以資證明，且
該違建物既係上訴人所建造，建管處通知違建戶之上訴人拆除，乃理所當然。至於土
地所有人，依法並無自行拆除他人在其土地上建造之違建物之權利，建管處自無通知
土地所有人即被上訴人拆除之必要，上訴人之辯解，實屬牽強附會而不足採。綜上所
述，上訴人無正當權源在被上訴人與許德勇等人共有之系爭土地上搭蓋違建之事實，
堪以認定。按所有人對於無權占有或侵奪其所有物者，得請求返還之。對於妨害其所
有權者，得請求除去之。又各共有人對於第三人，得就共有物之全部為本於所有權之
請求。但回復共有物之請求，僅得為共有人全體之利益為之。民法第七百六十七條、
第八百二十一條分別定有明文。被上訴人請求上訴人將系爭土地上之房屋拆除，將土
地返還被上訴人及共有人全體，於法即無不合，應予准許。因而維持第一審所為上訴
人敗訴之判決，駁回其第二審之上訴，經核於法並無違誤。末按建築執照及使用執照
，僅係行政主管署為實施建築管理措施核發之文書，與土地所有權歸屬無關。上訴論
旨，仍執陳詞，以建築執照及使用執照欲證明系爭土地為其所有，並就原審取捨證據
、認定事實之職權行使，指摘原判決不當，求予廢棄，非有理由。
據上論結，本件上訴為無理由，依民事訴訟法第四百八十一條、第四百四十九條第一
項、第七十八條，判決如主文。
中      華      民      國    八十六    年      一      月     十七     日
                              最高法院民事第一庭
                                  審判長法官  李  錦  豐
                                        法官  楊  鼎  章
                                        法官  李  慧  兒
                                        法官  蘇  茂  秋
                                        法官  蘇  達  志
      右正本證明與原本無異
                                              書  記  官
中      華      民      國    八十六    年      一      月    二十四    日
